【裁判字號】    96,重訴,23
【裁判日期】    970423
【裁判案由】    損害賠償
【裁判全文】
臺灣臺北地方法院民事判決              96年度重訴字第23號
原      告  乙○○
訴訟代理人  江東原律師
            劉秋絹律師
            邱靖貽律師
被      告  甲○○
訴訟代理人  秦玉坤律師
上列當事人間損害賠償事件，本院於民國97年4月2日言詞辯論終
結，判決如下：
    主  文
被告應給付原告新台幣陸拾萬元及自民國96年1月18日起至清償
日止，按年息百分之五計算之利息。
原告其餘之訴駁回。
訴訟費用由被告負擔十分之一，餘由原告負擔。
本判決於原告以新台幣貳拾萬元供擔保後，得假執行，但被告如
以新台幣陸拾萬元為原告預供擔保後，得免為假執行。
原告其餘假執行之聲請駁回。
    事實及理由
一、原告主張：
(一)、按原告與被告就台北市○○區○○路174巷19、21、25、27
    、196-4號及未登記門牌二戶之未為保存登記建物共七戶，
    於民國（下同）94年11月14日簽訂『婦聯四村』地上物協議
    書（下稱協議書）。依協議書第4條約定，被告就原告向台
    北市政府辦理都市更新及其他建築、開發所必須之手續，均
    願無償、無條件配合辦理。另依協議書第8條約定，被告同
    意提供相關資料（申租國有非公用不動產申請人應繳證件一
    覽表所示）交付原告辦理國有土地申請承租承購事宜。協議
    書第11條並明訂，被告倘有違反本約約定，被告除應負法律
    相關責任及返還已收價款外，並應賠償已收價款加倍之懲罰
    性違約金；如因被告之違約致原告之損害，被告另應賠償原
    告合約總價款（依協議書第2條所示為350萬）2倍之額作為
    違約金。
(二)、原告依約於協議書簽訂時給付被告20萬元，詎料，爾後被告
    竟遲遲未交付原告所需相關資料，經原告以存證信函催告被
    告配合辦理，被告竟拒絕受領而由郵局退回，被告迄今亦未
    有任何回應，致原告興建集合住宅大樓計畫嚴重延宕，並因
    此造成莫大損失。且系爭協議書第11條係約定原告於被告違
    約時，有權選擇是否解除契約，而非須待解除契約後，始得
    請求被告返還已收價款與給付違約金。更況，依民法第260
    條規定，解除權之行使與否，與損害賠償之請求無涉。被告
    既已違約，原告即得依約請求被告返還已收價款與給付違約
    金，被告辯稱原告須證明已向被告為選擇解除系爭協議書等
    語，扭曲系爭協議書文字，洵屬無據。
(三)、原告與被告簽約之目的本在從事開發計畫，使原告得向國有
    財產局辦理土地之承租、承購，進而與他人合作、整合，申
    請都市更新計畫。本件系爭房屋坐落之土地（即台北市○○
    區○○段一小段51-4等五筆土地）目前業已提出都市更新計
    畫案之聲請，原告亦有參與其中，並非如同被告所辯無法進
    行都市更新。因被告違約轉而與他人簽約，使原告無法取得
    系爭土地承租、承購權利，反而須向他人購買或根本無法取
    得，造成原告1.須再與他人磋商，浪費時間、人力，導致計
    畫延宕；2.原告轉向他人購買，其間須支付他人轉手價差，
    產生原告不必要之支出；3.原告無法取得系爭土地全部，致
    原告計畫所能取得之都市更新獎勵值及停車空間獎勵值等面
    積即縮小，可建坪數減少，當然亦影響原告興建完工後所可
    銷售之房屋面積，亦即造成原告收益之損失。兩造訂約當時
    ，系爭土地之承購價格為每坪48萬元，目前則為每坪57萬元
    ，系爭土地面積計為415.94坪，換言之，若被告依約履行，
    原告即得以每坪48萬之價格承購系爭土地，因被告違約，若
    原告仍欲進行原訂開發計畫，即須以每坪57萬元之價格承購
    系爭土地，造成原告投資成本增加：415.94×（57－48）＝
    3743（萬元）。原告為進行系爭開發計畫，非僅與多人簽訂
    協議書、給付補償金，且投注鉅資購買土地，然因被告違約
    ，導致系爭開發計畫延宕，造成投資閒置之損害。上開各項
    損失，並非全數均得量化為具體金額，此乃系爭協議書須先
    約定損害賠償總額預定違約金之原因。兩造簽訂之系爭協議
    書，事關原告數億元之開發案，原告因被告違約，無端蒙受
    上開損失，現被告竟又空言抗辯違約金過高應予酌減，顯無
    理由。
(四)、爰聲明：一被告甲○○應給付原告新台幣760萬元及自起訴
    狀繕本送達之翌日（96年1月18日）起，至清償日止，按週
    年利率百分之五計算之利息。二原告願供擔保，請准宣告假
    執行。
二、被告抗辯：
(一)、系爭協議書第6條第1款及第11條分別約定：「各期金額及給
    付條件：第一期：本約簽訂時，乙方（原告）應支付新台幣
    貳拾萬元正予甲方（被告）。第二期至第四期：雙方同意於
    94年11月18日以前另以書面協議之，於協議完成前，乙方不
    負給付義務，如一方不為上述協議，視為違約，依本協議書
    第11條處理。」，「甲方倘有違反本約約定，乙方得選擇解
    除本契約，甲方除應負法律相關責任及返還已收價款外，並
    應賠償已收價款加倍之懲罰性違約金；如因甲方之違約致乙
    方之損害，甲方另應賠償乙方合約總價款貳倍之額做為違約
    金。」查原告並未於94年11月18日以前，與被告完成第二期
    至第四期之給付金額及給付條件之書面協議，此為原告不爭
    之事實。是依系爭協議書第6條後段之約定：「視為違約，
    依本協議書第11條處理」。又系爭協議書第11條約定，雖僅
    就被告違反系爭協議書之情形而設，然在原告違反系爭協議
    書之情形實具有同一之法律理由，自應類推適用。被告於96
    年1月17日以民事答辯狀向原告為解除系爭協議書及沒收已
    收價款20萬元之意思表示，即非無據。
(二)、次查，依照系爭協議書第6條第1款約定：「第二期至第四期
    ：雙方同意於94年11月18日以前另以書面協議之，於協議完
    成前，乙方（原告）不負給付義務」等語觀之，足認因該協
    議完成而受不利益之當事人為原告，而受利益之當事人則為
    被告，衡諸常情，自只有原告拒絕或遲延完成該協議之情形
    可言，而絕無被告拒絕或遲延完成該協議之理？證人即原告
    下屬呂紹平之證稱明顯為迴護原告之詞，不足採信。又原告
    並未於94年11月18日以前，與被告完成第二期至第四期之給
    付金額及給付條件之書面協議，已如前述，系爭協議書縱然
    因可歸責於被告之事由，致不能履行云云，依前揭民法第
    249 條第3款之規定，被告充其量亦僅應加倍返還所受之簽
    約金20萬元而已。且證人呂紹平證稱略以：「（被告訴訟代
    理人：系爭基地，你們公司已經完成幾戶地上物與本件一樣
    的契約？）簽了八戶，已經完成六間房屋。被告與我們簽七
    戶，被告代表七間房子，我視他為一戶。總共有十四間房子
    ，被告一人代表七間，另外七間有六間處理完成。」等語（
    見96年12月19日言詞辯論筆錄），參以原告提出與系爭協議
    書同類契約之另外六份『婦聯四村』地上物協議書以觀，足
    認系爭協議書第11條後段約定：「甲方除應負法律相關責任
    及返還已收價款外，並應賠償已收價款加倍之懲罰性違約金
    （即40萬元）；如因甲方之違約致乙方之損害，甲方另應賠
    償乙方合約總價款（即350萬元）貳倍之額（即700萬元）做
    為違約金」，明顯為加重被告責任之約定，按其情形顯失公
    平者，揆諸前揭民法第247條之1第2款之規定，該部分約定
    無效。
(三)、又證人呂紹平證稱：「（被告訴訟代理人：系爭基地有多少
    地上房屋？）總共有1507坪，大約有三十幾戶。（被告訴訟
    代理人：其他30幾戶，你們公司有無用同樣的方式，完成與
    本件類似的契約？）除了上述以外，其他沒有。本案屬於都
    市更新，我們比例不足，不足以聲請都市更新，系爭基地還
    有其他三家建商，但其他三家建商的比例也不足以達到百分
    之七十五，我們也沒有達到，縱使加上被告的部分也達不到
    都市更新的聲請門檻，正確資料我還要回去查。（被告訴訟
    代理人：就算被告依原訂契約讓原告向國有財產局完成承租
    價購，原告也還沒有辦法去申請都市更新？）都市更新有三
    個階段，被告加入是可以辦都市更新，因為只要有10%就可
    以聲請都市更新概要。申請都市更新計畫要75%，被告加入
    可否達到75%要回去計算。（被告訴訟代理人：你們公司若
    沒有達到75%，這更新案就沒有辦法進行？）是」等語觀之
    （見96年12月19日言詞辯論筆錄），足認不論被告履行系爭
    協議書與否，原告均不能單獨進行『婦聯四村』都市更新計
    畫或開發計畫，亦即絕無原告徒憑己見的空言主張其因被告
    違約，導致系爭開發計畫延宕，造成投資閒置之損害‥‥」
    云云之情形可言。
(四)、答辯聲明：一原告之訴駁回。二如受不利判決，願供擔保而
    免為假執行。
三、兩造不爭執之事實：
(一)、被告就所有門牌號碼台北市○○區○○路174巷19號、21號
    、25號、27號、196-4號及無門牌號碼二戶等共7間未辦保存
    登記之建物，於94年11月14日與原告訂立『婦聯四村』地上
    物協議書（本院卷第7-11頁），同時收受原告交付作為簽約
    金之票面金額20萬元之支票一張，並予提示兌現（本院卷第
    12頁、第32頁背面96年3月12日言詞辯論筆錄）。
(二)、原告於95年2月22日寄發存證信函請求被告履約（本院卷第
    13-16頁），兩造並未於94年11月18日以前，完成第二期至
    第四期之給付金額及給付條件之書面協議。
四、本件爭點及本院得心證之理由：
(一)、兩造未能於94年11月18日前完成第2期至第4期之書面協議，
    係可歸責於何造？
    系爭協議書第6條第1項約定：「各期金額及給付條件：第一
    期：本約簽訂時，乙方（原告）應支付新台幣貳拾萬元正予
    甲方（被告）。第二期至第四期：雙方同意於94年11月18日
    以前另以書面協議之，於協議完成前，乙方不負給付義務，
    如一方不為上述協議，視為違約，依本協議書第11條處理。
    」，原告已依協議書給付第1期款項20萬元，為被告所不爭
    執。又系爭協議書第7條約定：「甲方（被告）簽約同時應
    準備下列證件及資料予乙方（原告）1.全戶戶籍謄本三份2.
    戶口名簿影本乙份3.身分證正反影本乙份4.目前房屋最近一
    期房屋稅單正本或最近一期水、電單據正本5.印鑑證明乙份
    」；第12條約定：「甲、乙雙方如有書面諮詢、通知與意思
    表示等事項，應以本契約所在地址掛號付郵之，經通常之郵
    遞期間視為送達。甲、乙方之聯絡地址倘有變更，應即已書
    面通知他方，如怠於通知，未變更之一方將有關文書按本契
    約所載地址寄發後，經通常之郵遞期間，即視為已送達」。
    查，被告甲○○簽約時之地址為臺北市○○區○○路174巷
    27號，電話0000-0000，有協議書在卷可憑（本院卷第10頁
    ）。又證人呂紹平證稱：原告是元利公司總經理，伊是該公
    司開發部副理，伊知道被告住那，但不知道被告在菜市場賣
    菜，被告簽約後到18日都無法聯絡，14日到18日用室內電話
    ，沒有人接。伊還透過鄭文雄仲介去找，找不到人。18日伊
    有去現場找被告，被告在現場做再生回收的工作，被告說價
    格不接受，要告就去告。18日之後到塔悠路找被告，伊同事
    楊智凱與伊一起去，伊下午二、三點左右去的，被告正在做
    資源回收，被告表示價錢不同意後，伊後來自己一個人又去
    現場找被告一次，被告就不理不採。其餘都是透過鄭文雄去
    找被告等語（本院96年12月19日筆錄），查系爭協議書簽訂
    之日期在94年11月14日，距離第2期至第4期約定之履行期間
    94年11月18日，不過短短數日，被告住址並無變更，且協議
    書亦約定以簽約時之住址為通知之地址，若非被告故意不依
    約履行第2期至第4期之協力義務，原告自能找到被告並與被
    告完成第2期至第4期之給付。況系爭協議書係由被告與其太
    太一同至原告任職之公司處即臺北市○○○路○段246號10
    樓簽約，業經證人呂紹平證述在卷，被告應可輕易至原告公
    司處完成協議書約定之簽約時應履行之交付各項資料之義務
    ，且原告無法找到被告完成第2期至第4期之給付後，委託江
    東原律師於95年2月22日以存證信函寄到上址通知被告切勿
    與他人另訂契約，並請於文到7日內提出相關資料配合辦理
    ，撥冗就第2至4期款之給付時間詳為協商等語，亦有原告提
    出之存證信函一份在卷可憑（本院卷第13-16頁），倘係原
    告不依約履行第2期至第4期之給付，原告何須在18日之後仍
    以存證信函催促被告7日內交付相關資料並協商給付各期款
    項，足證證人呂紹平證述，應堪採信。是原告主張被告遲未
    交付原告所需相關資料，經原告以存證信函催告被告配合辦
    理，被告拒絕受領而由郵局退回等語，應堪採信，是違反系
    爭協議書，致兩造未能於94年11月18日前完成第2期至第4期
    之書面協議者，應係被告，而非原告。再依上開協議書第11
    條約定「甲方倘有違反本約約定，乙方得選擇解除本契約，
    甲方除應負法律相關責任及返還已收價款外，並應賠償已收
    價款加倍之懲罰性違約金」。按當事人得約定債務人於債務
    不履行時，應支付違約金，民法第250條第1項定有明文。被
    告故意違反系爭協議書之約定，已如上述，原告自得依上開
    約定，請求被告返還已收價款20萬元及賠償已收價款加倍之
    懲罰性違約金40萬元，合計60萬元。
(二)、原告依協議書第11條約定，請求被告賠償原告合約總價款2
    倍之額即700萬元作為違約金，是否有據？
    查，系爭協議書第11條約定：「如因甲方之違約致乙方之損
    害，甲方另應賠償合約總價款2倍之額作為違約金。」是原
    告自需證明其因被告之違約致有損害之發生，始可依此條約
    定請求賠償。惟證人呂紹平於本院證述：（被告訴訟代理人
    問：系爭基地，你們公司已經完成幾戶地上物與本件一樣的
    契約？）簽了八戶，已經完成六間房屋。被告與我們簽七戶
    ，被告代表七間房子，我視他為一戶。總共有十四間房子，
    被告一人代表七間，另外七間有六間處理完成。（被告訴訟
    代理人問：系爭基地有多少地上房屋？）總共有1507坪，大
    約有三十幾戶。（被告訴訟代理人問：其他30幾戶，你們公
    司有無用同樣的方式，完成與本件類似的契約？）除了上述
    以外，其他沒有。本案屬於都市更新，我們比例不足，不足
    以聲請都市更新，系爭基地還有其他三家建商，但其他三家
    建商的比例也不足以達到百分之七十五，我們也沒有達到，
    縱使加上被告的部分也達不到都市更新的聲請門檻，正確資
    料我還要回去查。（被告訴訟代理人問：就算被告依原訂契
    約讓原告向國有財產局完成承租價購，原告也還沒有辦法去
    申請都市更新？）都市更新有三個階段，被告加入是可以辦
    都市更新，因為只要有10％就可以聲請都市更新概要。申請
    都市更新計畫要75％，被告加入可否達到75％要回去計算。
    （被告訴訟代理人問：你們公司若沒有達到75％，這更新案
    就沒有辦法進行？）是。（原告訴訟代理人問：有無辦法用
    其他方式進行都市更新？）我可以與其他建商合作達到75％
    。我們公司大概取得20％，其他三家比例我不知道等語（見
    96年12月19日筆錄），是依證人呂紹平證述可知系爭土地計
    畫興建集合住宅大樓開發案，總共有1507坪，有30幾戶。原
    告除了本件外，並未與其他住戶完成類似的契約，其比例不
    足，並不足以聲請都市更新，縱使加上被告的部分也達不到
    都市更新的聲請門檻75％，故被告縱使依系爭協議書之約定
    履行，原告亦無法達成都市更新之門檻，且原告能否與其他
    建商合作達到門檻，亦屬不確定之事，而原告投入資金乃因
    其自身之開發計畫，並非與被告簽訂系爭協議書後，始開始
    投入資金，是原告主張因原告違約，導致其需以更高價格購
    買土地，且投注鉅資購買土地，開發計畫延宕，造成投資閒
    置之損害云云，並不可採。況原告亦未舉證證明其有何實際
    損害發生，其徒以開發計畫、預估之土地買賣價格等情主張
    其受有損害，被告應賠償合約總價款（350萬）2倍之額作為
    違約金云云，並無理由。
五、綜上所述，上訴人本於協議書第11條前段之約定請求被告返
    還已收價款20萬元及賠償已收價款加倍之懲罰性違約金40萬
    元，合計60萬元，及自起訴狀繕本送達被上訴人翌日（96年
    1月18日）起按週年利率5%計算之遲延利息，為有理由，應
    予准許，至於其另請求以合約總價款2倍（700萬元）之違約
    金，為無理由，應予駁回。
六、兩造陳明願供擔保以代釋明，聲請宣告假執行或免為假執行
    ，經核原告勝訴部分，合於法律規定，爰分別酌定相當之擔
    保金額宣告之；原告其餘假執行之聲請，因訴之駁回而失所
    依據，不予准許。
七、本件事證已臻明確，兩造其餘之攻擊、防禦方法，核與判決
    結果不生影響，爰毋庸一一論述，併此敘明。
八、結論：原告之訴為一部有理由，一部無理由，依民事訴訟法
    第79條、第390條第2項、第392條第2項，判決如主文。
中    華    民    國    97    年    4     月    23    日
                  民事第六庭    法  官  楊晉佳
以上正本係照原本作成。
如對本判決上訴，須於判決送達後20日內向本院提出上訴狀。
中    華    民    國    97    年    4     月    23    日
                                書記官  潘惠敏


司法院資訊處製作；財團法人民間司法改革基金會備份。
